【裁判字號】    95,台上,400
【裁判日期】    950309
【裁判案由】    確認債權存在
【裁判全文】
最高法院民事判決              九十五年度台上字第四００號
    上  訴  人  甲○○
                        3樓
                        通訊處.
    參  加  人  九龍營造股份有限公司
                        樓
    法定代理人  丙○○
    被 上訴 人  中華電信股份有限公司數據通信分公司
    法定代理人  乙○○
    訴訟代理人  張玉希律師
上列當事人間請求確認債權存在事件，上訴人對於中華民國九十
三年七月二十八日台灣高等法院第二審更審判決（九十三年度上
更(一)字第七五號），提起上訴，本院判決如下：
    主  文
上訴駁回。
第三審訴訟費用由上訴人負擔。但因參加訴訟所生之費用由參加
人負擔。
    理  由
本件上訴人具有律師資格，於民國六十八年三月五日加入台南律
師公會執行律師職務，有該公會函乙份可證。是其對於第二審判
決上訴，自無庸委任律師為訴訟代理人。被上訴人之法定代理人
於上訴第三審後已變更為乙○○，經其聲明承受訴訟，有在職證
明書及分公司變更登記表等件影本各乙份可稽，核無不合，應予
准許。
次查上訴人主張：伊對參加人有如第一審判決附表（下稱附表）
所示新台幣（下同）三百五十萬元本息之本票債權存在，為確保
其債權，聲請執行法院將參加人對被上訴人之工程款債權予以核
發扣押命令，被上訴人竟聲明異議，表示參加人對其並無工程款
債權存在云云。參加人對被上訴人是否有上開工程款債權存在，
攸關伊之上開本票債權得否受償之範圍，爰依強制執行法第一百
二十條第二項之規定，求為確認參加人對被上訴人之工程款債權
在如附表所示三百五十萬元本息及執行費二萬四千八百四十元之
範圍內存在之判決。
被上訴人則以：上訴人並非參加人之債權人，參加人所施作之工
程有瑕疵，系爭工程並無分部交付分部付款情事，而第四十一期
與第四十二期工程款尚未完成複驗程序，且參加人於請款後，經
伊退回請其將資料更正後再行計價請款，其後並未再行請款，亦
未開立統一發票完成請款手續，故伊並無給付義務，亦無遲延情
事，參加人自無主張同時履行抗辯之餘地。又系爭工程總價為一
億零一百八十五萬元，扣除參加人業已領得之工程款六千二百九
十萬一千零九十四元，及伊就系爭工程重新發包之金額三千六百
三十七萬元後，得領之工程款為二百五十七萬八千九百零六元。
另參加人逾期完工，應給付伊違約罰款五千五百六十一萬零一百
元，依法與伊對參加人所負之工程款債務相抵銷後，參加人對伊
已無任何工程款債權存在等語，資為抗辯。
原審以：上訴人主張伊為參加人之債權人，參加人對被上訴人是
否有前開工程款債權存在，足以影響伊之前開本票債權是否得以
滿足，足見上訴人有即受確認判決之法律上利益。本件系爭工程
參加人依約應於八十九年四月三十日完工，參加人於八十九年一
月七日即已停工之事實，為兩造所不爭。查系爭工程合約第八條
第十三項約定：本工程在未經正式驗收交付甲方（即被上訴人）
接管前所有已做工程以及存放於工地之機具材料概由乙方（即參
加人）負責保管與防護，凡一切人力難防或意外損壞皆由乙方完
全負責等語。另於第五條第一項約定：材料款自開工之日起在月
中及月底各結付一次，由承包人列單經監工人員驗證並經複驗屬
實後核付。再於同條第二項約明：工資自開工之日起在月中及月
底各按照實際施工工數並參照工程進度表及人工明細表核付百分
之九十。另於同條第四項約定：全部工程完工，給付全部工程款
之百分之九十。又於同條第五項約明：驗收合格並填結算驗收證
明書核章後，給付全部工程款之百分之九十七等語，此為兩造所
不爭，益見系爭工程須全部完工後，經被上訴人驗收合格後始交
付被上訴人接管，且其工程款之給付，係於全部工程完工，始給
付百分之九十，並於全部工程驗收合格並填具結算驗收證明書核
章後，再給付工程總價百分之九十七，並非分期給付，且各期工
程款僅屬材料款及工資部分而已，並非分部工作之報酬，核與民
法第五百零五條第二項規定之情形不同。被上訴人於八十九年一
月十九日就第四十一期與第四十二期工程參加人請款時，曾函告
參加人「請待審核完畢，資料更正後，再行計價請款」，並將請
款單退回等情，有被上訴人致參加人之函一件可證，參加人當時
並無異議，亦自認事後迄未再行請款等情，且參加人前於請款時
並未同時開立統一發票，完成請款手續，亦為參加人所不爭，足
見被上訴人並無遲延支付參加人系爭第四十一期、第四十二期工
程款之情事。參加人及上訴人主張系爭工程係分部交付，報酬係
就各分部定之，參加人得以被上訴人未付各期工程款而主張行使
同時履行抗辯權云云，即非有據。再系爭工程依約應於八十九年
四月三十日完工，參加人自八十九年一月七日起即無故停工，經
被上訴人通知復工，均置之不理，經通知保證廠商代為履約，則
藉詞推託，被上訴人不得已於八十九年十月二十四日接管系爭工
程，並以三千六百三十七萬元重新發包等情，有被上訴人提出重
新發包之工程合約一紙可證，且為兩造所不爭。被上訴人主張參
加人自八十九年五月一日起至九十年一月二十八日止總計遲延二
百七十三日，依工程合約第六條第二項之約定，每逾一日應罰全
部造價一億零一百八十五萬元千分之二即二十萬三千七百元等情
固屬有據，惟審酌一般客觀事實、社會經濟狀況、被上訴人所受
損害情形，及參加人若能如期履行，被上訴人可得享受之一切利
益等一切情狀，認其約定每日之違約金尚屬過高，爰依民法第二
百五十二條之規定依職權予以核減為每日十萬元為適當。經核減
後，其逾期違約罰款為二千七百三十萬元。又系爭工程總價為一
億零一百八十五萬元，參加人業已領得之工程款計六千二百九十
萬一千零九十四元，為上訴人及參加人所不爭，予以扣除後，依
工程合約第八條第十二項之約定扣除被上訴人就系爭工程重新發
包之上開金額為三千六百三十七萬元後，參加人得領之工程款為
二百五十七萬八千九百零六元。另參加人逾期完工，應給付被上
訴人上開違約罰款二千七百三十萬元，被上訴人主張依民法第三
百三十四條第一項之規定與對參加人所負之上開工程款債務相抵
銷，則參加人對被上訴人已無任何工程款債權存在，因認上訴人
提起本件確認之訴為無理由。並說明兩造其餘攻防方法之取捨意
見，因而將第一審所為上訴人勝訴之判決予以廢棄，改判駁回其
訴，經核於法洵無違誤。上訴論旨，就原審證據取捨、認定事實
及解釋契約之職權行使，指摘原判決不當，求予廢棄，非有理由
。
據上論結，本件上訴為無理由。依民事訴訟法第四百八十一條、
第四百四十九條第一項、第七十八條、第八十六條第一項前段，
判決如主文。
中    華    民    國  九十五  年    三    月    九    日
                      最高法院民事第七庭
                          審判長法官  劉  延  村
                                法官  劉  福  來
                                法官  黃  秀  得
                                法官  吳  謀  焰
                                法官  李  寶  堂
      本件正本證明與原本無異
                                      書  記  官
中    華    民    國  九十五  年    三    月  二十三  日
                                                      Y


司法院資訊處製作；財團法人民間司法改革基金會備份。
